【裁判字號】    95,上訴,1587
【裁判日期】    951127
【裁判案由】    強盜
【裁判全文】
臺灣高等法院高雄分院刑事判決        95年度上訴字第1587號
    上  訴  人
    即  被  告  乙○○
                      （另案現於臺灣高雄第二監獄執行中）
    指定辯護人  李偉如  律師
上列上訴人因強盜案件，不服臺灣高雄地方法院95年度訴字第77
8 號中華民國95年7 月25日第一審判決（起訴案號：臺灣高雄地
方法院檢察署95年度偵字第3777號），提起上訴，本院判決如下
：
    主  文
原判決撤銷。
本件免訴。
    理  由
一、公訴意旨略以：被告乙○○曾因竊盜案件，經法院判處有期
    徒刑3 月確定，甫於民國94年3 月14日執行完畢，猶不知悔
    改，竟意圖為自己不法之所有，於95年1 月23日7 時30分許
    ，夥同具犯意聯絡之朱陞汶（原審另行併案審理），由朱陞
    汶持客觀上可供兇器使用之螺絲起子1 支，至位於高雄縣梓
    官鄉○○路66號善正心往生禮儀公司（下稱善正心公司）倉
    庫，由朱陞汶持上開螺絲起子撬開倉庫左側門門鎖之後，2
    人隨即入內四處搜尋財物，尚未得手即為上班途中行經該處
    之善正心公司員工甲○○發覺，被告乙○○竟單獨起意，意
    圖脫免逮捕，從倉庫內起出客觀上有殺傷力亦可充當凶器使
    用之長條形鐵棒1 隻，與守在倉庫外之甲○○發生扭打並勒
    住甲○○脖子，致甲○○左肩扭傷（傷害部分未據告訴），
    而以此方式對甲○○施以強暴；嗣被告乙○○不敵遭制伏，
    朱陞汶則趁隙逃逸。因認被告乙○○有犯刑法第330 條第1
    項之加重強盜罪嫌云云。
二、按犯罪事實，應依證據認定之，無證據不得認定犯罪事實；
    又不能證明被告犯罪者，應諭知無罪之判決；刑事訴訟法第
    154 條第2 項、第301 條第1 項分別定有明文。次按認定不
    利於被告之證據須依積極證據，苟積極證據不足為不利於被
    告事實之認定，即應為有利被告之認定，更不必有何有利之
    證據；又犯罪事實之認定，應憑證據，如無相當之證據，或
    證據不足以證明，自不得以推測或擬制之方法，以為裁判之
    基礎；最高法院30年上字第816 號判例、40年台上字第86號
    判例可資參照。又按案件曾經判決確定者，應為免訴之判決
    ，此項原則關於實質上一罪或裁判上一罪，均有其適用。連
    續犯係裁判上一罪，其一部分犯罪事實曾經判決確定者，其
    效力當然及於全部，故檢察官復將其他部分重行起訴，亦應
    諭知免訴之判決（最高法院49年台非字第20號判例參照）。
三、公訴人認被告乙○○涉犯加重準強盜罪嫌，無非係以：被告
    乙○○之證述、原審同案被告朱陞汶之供述及證人甲○○之
    證述，並有岡山分局扣押物品目錄表及現場照片7 張及贓物
    認領保管單1 紙在卷等為其主要論據。
四、證據能力方面：
（一）按被告以外之人於審判外之言詞或書面陳述，除法律有規
      定者外，不得作為證據。又被告以外之人於審判外之陳述
      ，雖不符前4 條之規定，而經當事人於審判程序同意作為
      證據，法院審酌該言詞陳述或書面陳述作成時之情況，認
      為適當者，亦得為證據，刑事訴訟法第159 條第1 項、第
      159 條之5 第1 項分別定有明文。查本件朱陞汶、甲○○
      於警詢之證述，固屬傳聞證據，然業經公訴人及被告於原
      審審判及本案準備程序中同意作為證據（見原審95年6 月
      13 日 審判程序筆錄、本院準備程序），經審酌渠等上開
      陳述作成之情況，並無不當取供或人情干擾或壓力之情形
      ，從而渠等於警詢時之證言，自有證據能力。
（二）另查獲被告竊盜現場照片7 幀，為警方逮捕被告時所拍攝
      （見高雄縣岡警偵移字第094000522 號警卷第28頁第31頁
      ），係利用機械力自動的錄取畫面，而客觀地自然呈現案
      發之時現場狀況，屬非供述證據，因此不適用傳聞法則。
      本院審酌卷附各該照片，係員警逮捕被告時於拍攝竊盜現
      場照片，且僅客觀記錄查獲時在現場之事實，對於被告與
      朱陞汶共同竊盜之待證事實，具有相當之關聯性，是本院
      認前述相片「虛偽之危險性」不高，故無任何不適當作為
      證據之情形。因此，上開證據於證明「被告與朱陞汶竊盜
      」之範圍內具有證據能力。
五、訊據上訴人即被告乙○○於本院審理中，坦承確於上揭時、
    地，與朱陞汶共同竊盜未遂不諱，惟矢口否認於遭甲○○阻
    撓逃逸時，有對甲○○施強暴之準強盜犯行，辯稱：從倉庫
    出來時，我沒有打甲○○，也沒搶甲○○的鐵鎚，更沒有勒
    住甲○○脖子，我應該只有掙脫的動作，甲○○是在我離開
    倉庫後，從我的後腦打下去等語。辯護人則以：(一)、甲○○
    已證稱被告當時未拿鐵棒，被告跑出倉庫後，係空手與持鐵
    槌之甲○○發生拉扯，被告遭甲○○扼住脖子，為防衛自己
    生命、身體安全，而與甲○○發生拉扯，即目的只在於掙脫
    ，而與施強暴、脅迫不同，被告掙脫後，並未逃離現場，亦
    與準強盜之要件不符。(二)、就被告有無勒住甲○○脖子乙節
    ，甲○○證述前後不一，應以該證人最先證述（即被告並未
    扼住甲○○脖子）為真實。(三)、本件應僅成立加重竊盜罪，
    但為被告另案之常業竊盜罪之判決既判力所及，故應為免訴
    判決之諭知等語。
六、經查：
（一）共犯朱陞汶持螺絲起子，與被告乙○○於上揭時、地，破
      壞倉庫鐵門之鎖頭後，一同進入善正心公司之倉庫竊盜，
      尚未得手即遭證人甲○○發覺，經證人甲○○與另一員工
      關上倉庫鐵門，嗣被告乙○○與朱陞汶推開鐵門後，朱陞
      汶趁隙逃逸，被告乙○○則因在鐵門處就遭甲○○阻止而
      未及逃離現場等情，業據被告乙○○供認不諱，復與朱陞
      汶、甲○○於警詢、偵查、原審及本院審理中所述情節，
      大致相符，並有竊盜現場之照片7 張附卷可佐，被告此部
      分之自白核與事實相符，應堪採信，被告乙○○共同攜帶
      兇器竊盜未遂犯行，堪以認定。
（二）被告乙○○有否為脫免逮捕，而單獨起意，當場對甲○○
      施強暴之行為？證人甲○○先後所述不一，茲分述如下：
    1.於95年1 月23日警訊時證稱：「他們從我公司的左邊側門
      破壞門鎖侵入，他們竊取電線及物品時，我立即向前制止
      而發生扭打。」、「我進入發現該2 名竊嫌，我立即叫他
      們不要跑等警察來，乙○○持1 支鐵棒欲打我，我立即反
      擊而發生扭打，另1 名朱陞汶趁機逃逸。」、「我的左肩
      扭傷，左手疑似脫臼。」等語（見高雄縣岡警偵移字第09
      4000522 號警卷第8 頁）。
    2.於95年2 月15日偵查中結證稱：「‧‧我們看見被告2 人
      在倉庫內，找一些銅製花器及電線，我們在外面喊他們2
      人不要動，在警察未到時，他們2 人要出來，其中乙○○
      手中持有1 支不鏽鋼鋼架衝出來，我趁勢將他拉出來，待
      他衝路旁時我上前制伏他，朱陞汶趁機逃跑。」、「我們
      有發生扭打，他還有勒住我的脖子，並打了我幾拳，還要
      搶我的鐵鎚，但沒搶成，我才持鐵鎚還擊。」等語（見95
      年偵字第4083號卷第49頁）。
    3.於95年6 月13日原審審理時結證稱：「當時我有持有鐵鎚
      在手上，我同事則沒有持任何東西。」、「（被告他們兩
      人在沒有出倉庫鐵門之前，應該是沒有帶工具，但是因為
      這個鐵門內側我們原本有置放很多東西，所以他們進入倉
      庫時，門內的東西有倒下，倒下的東西中有一些是不銹鋼
      座，因此他們被我們發現後，要走出來之前，要先移開那
      些東西，將那些東西往外推，然後他們兩人才有辦法出來
      ，所以我有看到他們有在往外推，因為我們後來放開鐵門
      ，所以他們就將那些東西推出門外，人跟著走出來，當時
      他們走出來時，他們手上是空的。」、「（被告2 人走出
      門外，是否有與你們發生爭執？）有的，一開始是空手拉
      扯，我手上有拿鐵鎚，我最先碰到的是在庭被告，我想要
      逮捕在庭被告，他一開始出來，我就先動手拉在庭被告，
      我就拉在庭被告的衣服、脖子，當時在庭被告就擺脫我的
      拉扯，我當時是用一隻手凹住他的脖子，也就是他的脖子
      是在我的手肘內側，過程他用手推我的手，想要將我的手
      推開，同時他的頭往下縮，他想要掙脫開；其實在在庭被
      告一出鐵門後，我們就有發生拉扯，我手上的鐵鎚就有打
      到他的頭，他的頭就有流血了，然後我就凹住他的脖子，
      他就開始掙脫。被告有掙脫開，掙脫開之後，被告沒有攻
      擊我的行為，因被告頭部已經被我的鐵鎚擊傷了。後來被
      告也沒有逃離現場，警察後來趕到現場了，將被告逮捕。
      當時我的手受傷，因為在我凹住被告乙○○脖子時，被告
      要掙脫，他有推我的手，我的手就有受傷。」、「（從被
      告出了鐵門之後，被告有無勒住你的脖子？）是我勒住他
      ，他沒有勒住我的脖子，也沒打我，在被告掙脫的過程中
      ，身體的碰撞是一定會的，被告並沒有主動攻擊我，因為
      當時被告已經受傷了。」、「（你為何在偵查中作證時說
      ，被告有勒住你的脖子，並打了你幾拳？）因為當時被告
      在掙脫的過程中，被告的雙手亂揮，因為被告被我勒住脖
      子，被告的頭比較低，亂揮的過程中，是有碰到我的頭，
      當時我無法判斷被告是否主動。」、「當時我逮捕被告時
      ，被告沒有持鐵棒，過程中他手上沒有工具，只有他要出
      鐵門之前，有將鋼座等移開，出鐵門之後，他手上應該是
      空的，至於另外一個人手上有無東西，我不知道。」、「
      （為何你在警詢中稱，被告持一支鐵棒想要打你？）因為
      當時被告出鐵門之前，需要將鐵條移開，被告在移動鐵條
      時，我感覺他是否要拿鐵條打我，所以我就往門外退了兩
      、三步，但是被告一出鐵門後，就將鐵條放下，我就與被
      告發生拉扯了。」、「（你在警詢中所稱的發生扭打，係
      何意思？）被告出鐵門後，我想要捉住被告，被告想要掙
      脫，而被告的脖子被我勒住，過程就是這樣。」、「（在
      你勒住被告脖子之前，你說有與被告發生拉扯，拉扯的情
      形如何？）拉扯的時間很短，應該十幾秒左右，我就勒住
      被告脖子，勒住被告脖子之前，我的手跟鐵鎚亂揮，被告
      用手擋，拉扯過程中，被告是否有主動攻擊我的行為，我
      無法判斷，但我感覺被告應該是擋我的攻擊，因為這段期
      間，被告並沒有碰到我的身體，我亂揮的時候，被告有舉
      手擋到。」、「（你勒住被告脖子過程中，被告想要掙脫
      ，被告有無出拳打你的感覺？）好像沒有，被告只有出手
      用力想要掙脫我勒住他脖子的雙手，好像是沒有攻擊我身
      體的行為，只是推我的勒住他脖子的手的過程中，有碰到
      我的臉部，身體沒有碰到，但我的臉並沒有受傷。被告後
      來有掙脫開，但掙脫開之後，他就站在那裡（門前）沒有
      動，距離鐵門不到一公尺的地方，當時警察還沒有來。被
      告沒有逃跑的舉動，並說要帶我們去找另一個共犯，被告
      恍恍忽忽的走，我們跟著他的後面走了約20公尺，被告停
      下來，就蹲在那邊，不到幾秒鐘，警察就來了。」、「被
      告沒有威脅我說，如果不讓他走，要對我不利。」、「（
      你是否一開始見到被告就馬上用鐵鎚攻擊被告？）沒有，
      在雙方都還沒有拉扯之前，我並沒有主動用鐵鎚攻擊他，
      我應該是一手拿著鐵鎚，用兩手將他拉出來，我要拉他，
      他想要掙脫，於是發生拉扯，（審判長問，如果被告只是
      單純的伸手擋你而已，為何你需要在過程中改用鐵鎚搥被
      告？）被告想要搶我鐵鎚過程中，是有伸手勒住我的脖子
      ，另一隻手則搶我的鐵鎚。」、「（在被告伸手搶你鐵鎚
      之前，你是否已經用鐵鎚搥被告了？）我不能確定，我不
      記得了。」等語（見原審卷第174頁至第182頁）。
    4.於本院95年10月16日審理時則結證稱：「（你抓到被告的
      時候被告的頭是否有受傷？）有，被告的頭上的傷是我用
      榔頭打到的，至於打到哪個部位我不確定。」、「（被告
      頭部受傷有沒有送到醫院去？）我們在倉庫抓到被告後，
      我們之後就有打電話叫救護車把被告送到醫院去。」、「
      （如何的情況下打中被告？在案發地點，被告是把東西推
      倒才進入我們的倉庫，我們喝令被告不要出來的時候，他
      不聽，被告要出來的時候，被告要把工具移動才能出來，
      就在被告移動工具時，我才會打中被告。」、「（你打到
      被告頭部幾下？）1 下，我是在倉庫門口打到被告，我打
      被告頭部的時候，被告就跟我搶鐵鎚。」、「（在原審作
      證時你最先說你沒有感覺到被告有搶你的鐵鎚的意思，而
      只是要抵擋，對此有何意見？）被告有搶鐵鎚的舉動，我
      和被告2 人互搶鐵鎚。」、「被告當時和我爭奪鐵鎚時，
      或許他認為我有攻擊他的意思，這一剎那的時間可能是認
      知的問題，被告剛出來到倉庫門口的時候，我是先亂揮叫
      他不要動，然後被告是跟我爭著搶鐵鎚，依照我主觀認知
      被告有跟我搶鐵鎚，被告左手搶鐵鎚，右手勒住我的脖子
      ，那個時間也是一下子，當時被告也是在受傷的情況下。
      」、「倉庫裡面是有不鏽鋼鐵條，是長條型的鐵條，這種
      是可以拿出來的工具，但是被告並沒有把不鏽鋼鐵條拿出
      來，被告沒有拿倉庫裡面的工具出來。」、「被告跟我發
      生拉扯，我勒住被告的脖子，被告掙脫後就沒有逃跑了，
      被告說要帶我們去找另一個竊賊，結果在找的過程中，救
      護車就到了。我是在倉庫剛出來的地方打中被告頭部的。
      」、「被告被打中頭部時沒有倒下，當時因為我看到被告
      移動工具，所以被告一出來我就出手，我當時人站在門外
      面。」、「被告出來先搶鐵鎚勒住我脖子，我反制他，後
      來換我勒住被告脖子，被告之後有掙脫，我想他也沒有力
      氣了，我就放開他，看被告要怎麼樣。」等語（見本院卷
      第50頁至第52頁）。
    5.證人甲○○於警訊時證述被告持鐵條欲對其攻擊，但並未
      提及有打傷被告之事，於偵查中則稱被告搶其鐵鎚不成，
      其始持鐵鎚反擊被告，並仍未述及被告受傷，而於原審時
      改稱：被告未持任何兇器對其攻擊，但一開始2 人發生拉
      扯後，其才以鐵鎚打被告頭部等情，然於本院審理時則證
      稱：被告一出倉庫門，即被其以鐵鎚打中頭部受傷，之後
      被告才出手要搶其鐵鎚等語，因此證人甲○○先後證述之
      情節出入甚遠，究竟何者可採，有待審酌！
（三）被告與朱陞汶竊盜未遂後，於步出倉庫時手上有無持有任
      何兇器？在走出倉庫後是否即與證人甲○○發生拉扯，究
      竟有無受傷？何時受傷？係先受傷後始與證人甲○○發生
      拉扯？或一開始即動手要搶甲○○手上之鐵鎚？等等均有
      待釐清。然本院觀之警察局之移送書內容、卷內資料，均
      無被告之驗傷診斷書或將其緊急送醫之資料，無法得知被
      告於本案中曾受傷，且證人甲○○於原審時曾證述被告受
      傷，但亦未提及被告被送醫急救之事，直至本院審理時始
      證稱曾打119 送被告就醫，因此本院就此曾向移送單位函
      詢被告當時有無受傷送醫急救有關之資料，經當時承辦警
      員所陳之職務報告，可知員警趕到案發現場發現被告頭部
      受傷，趕緊聯絡消防隊派救護車到場急救，並送至高雄縣
      岡山鎮空軍醫院急診室急救，有該職務報告1 份在本院卷
      第82頁足憑；且被告頭部右上方有2 ×2 公分撕裂傷及6
      ×3 公分頭部血腫，亦有該醫院之急診病歷、急診護理評
      估記錄單在本院卷第67頁至第69頁可考，可見被告受傷之
      傷勢不輕，為何移送機關對此隻字不提？實令人不解！且
      據證人甲○○所述，被告掙脫後並未逃離現場，且不久就
      倒地之情形觀之，被告應是一步出倉庫即被證人甲○○持
      鐵鎚打中頭部，並非2 人拉扯後才被打傷，因此證人甲○
      ○上開4 次之證詞，應以於本院審理時之證詞較符合事實
      ，較為可採。
（四）被告在倉庫內折返鐵門之過程中，雖有移動散落於地面上
      之鐵條等物，但開啟鐵門時，被告就已放下鐵條，在甲○
      ○阻止被告離去之過程中，被告並未持鐵條擊打甲○○等
      情，業據甲○○於原審及本院審理時證述在卷。又被告與
      朱陞汶由倉庫內打開鐵門之際，甲○○即以鐵鎚攻擊被告
      ，被告始一手搶甲○○手上之鐵鎚，同時以另1 手勒住甲
      ○○之脖子，甲○○掙脫後，反以手勒住被告脖子，被告
      亦隨即掙脫，然被告被鐵鎚擊中頭部後血流滿面，因此被
      告掙脫後站在原地不動，並未逃離現場，不久即倒地，等
      待救護車送醫急救，可見證人甲○○在被告步出倉庫之第
      一時間即持鐵鎚打中被告頭部，被告始出手反擊搶鐵鎚及
      以手勒住甲○○脖子，被告之目的並非要脫免逮捕，而係
      擔心甲○○再次對其攻擊，何況被告嗣後掙脫證人甲○○
      勒住脖子的手後，並無逃離現場，反而告訴證人要帶證人
      去找逃逸之共犯，並蹲下隨即倒地，益見被告在受傷無力
      之餘，僅有抵擋過當逮捕之消極防衛掙扎之行為，與刑法
      上準強盜罪，因防護贓物、脫免逮捕或湮滅罪證，而當場
      施以強暴、脅迫之構成要件，並不該當。
（五）綜上所述，足見被告所辯，尚可採信。可見被告之行為尚
      與準強盜罪之構成要件不符，應僅成立竊盜未遂罪。
七、毀壞構成門之一部之鎖（如司畢靈鎖）竊盜，應認為係刑法
    第321 條第1 項第2 款之毀壞門扇竊盜（最高法院64年度第
    4 次刑庭庭推總會議決議）。又刑法第321 條第1 項第3款
    之攜帶兇器竊盜罪，係以行為人攜帶兇器竊盜為其加重條件
    。此所謂兇器，其種類並無限制，凡客觀上足對人之生命、
    身體、安全構成威脅，具有危險性之兇器均屬之，且祇須行
    竊時攜帶此種具有危險性之兇器為已足，並不以攜帶之初有
    行兇之意圖為必要（最高法院79年台上字第5253號判例意旨
    可參）。查被告乙○○與朱陞汶共同竊盜時所持之該把螺絲
    起子，為朱陞汶所有，並持之撬掉善正心禮儀公司倉庫鐵門
    鎖頭等情，業據被告自承及朱陞汶、甲○○證述在卷。該起
    子雖未扣案，然既足以撬掉鎖頭，衡情必足以傷害人之身體
    、生命，應為具殺傷力及危險性之兇器；且該行為應合於刑
    法第321 條第1 項第2 款之毀壞門扇之要件無訛。被告乙○
    ○與朱陞汶持兇器、毀壞門扇竊盜未遂，核被告乙○○所為
    ，係犯刑法第321 條第2 項、第1 項第2 款、第3 款之攜帶
    兇器、毀壞門扇竊盜未遂罪。公訴人認被告乙○○為脫免逮
    捕，而單獨起意，當場對甲○○施以強暴，其所為係犯刑法
    第330 條第1 項之加重強盜罪。然被告之行為尚與準強盜罪
    之構成要件有間，不成立準強盜罪，已詳前所述，公訴人之
    起訴法條，尚有未洽，因此本院僅就被告所犯加重竊盜未遂
    罪部分加以審酌。
八、本件被告乙○○前被訴自民國94年4 月間起至95年1 月29日
    止，連續在高雄縣岡山鎮、路竹鄉等地竊盜，嗣於95年1 月
    30日14時35分許，在高雄縣路竹鄉○○路與大同路口，為警
    查獲，所涉刑法第322 條之常業竊盜罪嫌，業經檢察官提起
    公訴，並由原審法院於95年3 月31日以95年訴字第195 號判
    處有期徒刑1 年8 月，於95年5 月4 日確定在案，有上開判
    決書附於原審卷第157 頁至第160 頁可稽。本案被告之犯罪
    時間為95年1 月23日，該案與本件檢察官起訴的犯罪事實，
    時間緊接，犯罪手法相同，本案應為上開常業竊盜犯行之一
    部分，有實質上一罪之關係，為該常業竊盜罪之判決判例所
    及，揆諸前揭說明，則法院就被告本案部分，依刑事訴訟法
    第302 條第1 款規定，即應諭知免訴之判決。
九、原判決未予詳查，遽認被告乙○○應成立加重準強盜未遂罪
    ，顯有違誤。被告乙○○上訴意旨，執此指摘原判決不當，
    為有理由，自應由本院將原判決予以撤銷改判，另為諭知本
    件免訴之判決。
據上論結，應依刑事訴訟法第369 條第1 項前段、第364 條、第
302 條第1 款，判決如主文。
本案經檢察官陳建年到庭執行職務。
中    華    民    國    95    年    11    月    27    日
                  刑事第二庭    審判長法  官  林正雄
                                      法  官  陳啟造
                                      法  官  黃壽燕
以上正本證明與原本無異。
被告不得上訴。
檢察官如不服本判決應於收受本判決後10日內向本院提出上訴書
狀，其未敘述上訴理由者，並得於提起上訴後10日內向本院補提
理由書狀（均須按他造當事人之人數附繕本）「切勿逕送上級法
院」。
中    華    民    國    95    年    11    月    27    日
                                      書記官  王婉蓉


司法院資訊處製作；財團法人民間司法改革基金會備份。
